【裁判字號】    97,上更(一),535
【裁判日期】    981014
【裁判案由】    水土保持法等
【裁判全文】
臺灣高等法院刑事判決             97年度上更(一)字第535號
上  訴  人  臺灣板橋地方法院檢察署檢察官
被      告  乙○○
上列上訴人因被告違反水土保持法等案件，不服臺灣板橋地方法
院93年度訴字第1721號，中華民國94年6月28日第一審判決（起
訴案號：臺灣板橋地方法院檢察署93年度偵字第11462號及移送
併辦：同署93年度偵字第11463號），提起上訴，本院判決後，
經最高法院發回更審，判決如下：
    主  文
原判決撤銷。
乙○○共同犯水土保持法第三十三條前段之違反水土保持規定致
生水土流失罪，處有期徒刑陸月，如易科罰金，以銀元佰元即
新台幣玖佰元折算壹日。減為有期徒刑月，如易科罰金，以銀
元佰元即新台幣玖佰元折算壹日。
    事  實
一、乙○○與甲○○（甲○○部分業於另案經原審判處有期徒刑
    6月確定）基於共同犯意之聯絡，未取得土地所有權人陳朝
    芳、林鴻熙、林鴻南等人之同意，亦未事先擬具水土保持計
    畫，即自民國（下同）86年4月中旬某日起至同年5月15日止
    ，擅自在台北縣林口鄉○○段東湖小段第54之3、第54之4等
    二筆地號之山坡地上堆置廢棄土石，第54之3地號堆置面積
    為0.302 4公頃，第54之4地號堆置面積為0.449公頃，破壞
    地表、地下水源涵養，使土壤受污染，致生公共危險並致水
    土流失，嗣經警循線查獲，而悉上情。
二、案經臺灣高法院檢察署函請臺灣板橋地方法院檢察署檢察官
    偵查起訴。
    理  由
壹、程序事項
    按被告以外之人於審判外之陳述，雖不符前4條之規定，而
    經當事人於審判程序同意作為證據，法院審酌該言詞陳述或
    書面陳述作成時之情況，認為適當者，亦得為證據；當事人
    、代理人或辯護人於法院調查證據時，知有第159條第1項不
    得為證據之情形，而未於言詞辯論終結前聲明異議者，視為
    有前項之同意；刑事訴訟法第159條之5規定甚明。查本案下
    引之證據，經檢察官、被告表示同意做為證據（見本院卷第
    76頁背面、第77頁)，復未於言詞辯論終結前對其證據能力
    聲明異議，本院認該等證據作成之情況亦無不當之情形，依
    刑事訴訟法第159條之5規定，該等證據均具備證據能力，合
    先敘明。
貳、實體事項
  一、訊據被告乙○○矢口否認有何違反水土保持法等犯行，辯
      稱：本案於上開地號土地傾倒廢土乙案，係由當時林口鄉
      長蔡宗一與市民代表蔣根煌以及陳朝芳之女婿許東隆等人
      合作，因當時甲○○沒有工作，伊才會告訴甲○○可至蔡
      宗一等人處工作，之後蔣根煌服務處人員要伊載送甲○○
      及丙○○至林口分駐所製作筆錄，伊才會載甲○○及丙○○等人至林口分駐所接受警員詢問。可是之後甲○○不滿
      完全任由其一人負責，才會供述係受伊所僱用，但伊確實
      並未僱用甲○○在上開台北縣林口鄉○○段東湖小段第54
      之3、第54之4等二筆地號之山坡地上堆置廢棄土石，及伊
      亦未在上開二筆地號之山坡地上工作云云，惟查：
    (一)、被告曾在事實欄所載地點與同案被告甲○○從事工作之
        情，業於甲○○本件被訴案中到庭證稱：伊也在現場工
        作，從86年4月中旬到86年5月15日止，每日工錢3千元
        等語（見原審訴緝190卷第163頁），核與同案共犯甲○○於被訴本件犯行時所證：確實由伊及乙○○、丙○○
        等在該處堆置土方...乙○○晚上會來現場工地向現場
        負責之人收取現金及單子回去做帳...等語相符(見原審
        訴緝第190卷第263頁、原審1721卷第100頁)，足見被告
        於另案所證在事實欄所載傾倒廢土地工作一節，堪認屬
        實，是上開土地有堆置廢土之事實，即難認與被告無涉
        。次查，證人甲○○另證述：伊於86年4月中旬起至86
        年5月11日止，在林口鄉○○段東湖小段78-3、77-1地
        號土地堆置廢土石及整地，是乙○○叫伊去做的、是乙○○叫伊整地、倒廢土...每日工錢千元、受僱於乙○○，堆置土方時伊負責收單，並清潔路面...伊在上開
        地號工作，說一天3千元...後來改為一個鐘頭2百元。
        本來叫伊去那裡做工，之後乙○○要我到分駐所製作筆
        錄，乙○○及丙○○就帶我到林口分駐所製作筆錄等語
        （見原審另案87年度訴緝字第190號刑事卷影本第19頁
        、第50頁、第131頁、第151頁、第174頁、第263頁、第
        275頁及原審刑事1721卷第98頁至第104頁），雖被告否
        認僱佣甲○○之情，然本件事實之犯行，警察並未在場
        查獲現行犯，而係經警通知在事實欄所載堆置棄土處所
        之人至警局說明後，由被告載甲○○至警局，此業經被
        告供承在卷(見原審卷第210頁)，核與證人即警員丁○○所證：伊到現場看現有人站在那裏，即告訴站在該處
        之人通知倒廢土之人到分駐所說明等語（見原審卷第
        201頁)，及甲○○所證：乙○○要伊到分駐所製作筆錄
        ，即帶伊至分駐所等語相符(見原審卷第98頁)，是被告
        自白載甲○○至警局製作筆錄自係屬實。又同案共犯甲○○至警局製作筆錄後，被告曾提出土地借用契約書供
        甲○○辯解表示傾倒廢土係經土地所有權人同意之情，
        被告坦承該土地借用契約書上「甲○○」之姓名為其所
        填載等語(見本院卷第93頁背面)，復有土地借用契約書
        1份在卷可憑(見偵15294卷第9、10頁)，然該土地之所
        有權人陳朝芳未曾同意提供該土地予甲○○一節，亦經
        陳朝芳在本件被訴違反水土保持法案件，經本院判決無
        罪在案，有本院90年度上更(一)字第709號判決書可憑(見
        本院更(一)卷第78-80頁)，足認該土地借用契約書係被告
        偽造後所提出。則甲○○倘非被告所僱佣，被告何須晚
        上至該處收取現金或單據作帳，併於事發後再載甲○○
        至警察製作筆錄，繼而偽造土地借用契約書以供甲○○
        脫罪？顯見被告就與本件在上開土地傾倒廢土一事有相
        當之關係。從而，證人甲○○上開所證受僱於被告一節
        ，應屬有憑，可堪認定。雖被告辯稱：伊在另案所證並
        非指伊在現場工作，伊是表示甲○○1天薪水多少，可
        能係伊當時表達不好云云。然查，被告在另案做證時，
        已明確供稱伊工作時間係86年4月中旬到86年5月15日止
        ，每日工錢3千元，果被告未確切在該址從事棄土堆置
        ，何能明確供出堆置廢土之期間及每日之金額，況被告
        亦於晚間至上址收取金錢及單據，復為證人甲○○證述
        在卷，已詳如前述，足見被告在該案所證亦在該地工作
        應係事實，是被告於本院以前詞置辯，當係卸責之詞。
        又同案共同被告甲○○雖於被訴案中警詢、偵查及第二
        審程序中未指證其受僱於被告云云，其證詞雖反覆不一
        ，然甲○○上開所證被告在該址工作及受僱於被告之情
        ，既有被告之供詞及相關土地借用契約書可憑，自屬可
        採，且證人甲○○亦於該案明確指稱：被告要求伊一個
        人擔起來等語（見原審訴緝190卷第263、275頁)，足見
        證人甲○○未受僱於被告之供詞，係被告唆使所為，是
        甲○○未指證被告之供詞及並稱係自己在上址堆積廢土
        云云（見原審訴415卷第25頁)，應屬迴護被告所為，無
        足可採。又被告另稱伊在該址工作每日工錢3千元之情
        ，縱係屬實，亦屬被告在上址堆置廢土之原因，與被告
        僱佣甲○○係屬二事，無足推翻被告與甲○○共同正犯
        之犯行。
    (二)、查，上開坐落臺北縣林口鄉○○段東湖小段54之3、54
        之四號二筆土地，係依行政院68年11月21日臺68經字第
        11701號函核定，臺灣省政府69年2月6日69府農山字第
        120166號公告，本縣林口鄉全鄉均屬法定山坡地範圍；
        又行政院85年1月13日臺85五農1335號函及臺灣省政府
        85年3月6日85府農水字第12314號公告依山坡地保育利
        用條例第3條規定劃定公告之山坡地，沿用為水土保持
        法所稱之山坡地，有臺北縣政府87年3月20日87 87北府
        農六字第082078號函附卷可稽(見原審訴415卷第13、1
        4頁)，是上開土地確係法定山坡地，殆屬無疑。又上開
        土地經甲○○堆積土、石面積54之3地號係0.3024公頃
        、54之4地號係0.0449公頃，亦有臺北縣新莊地政事務
        所87年12月3日87北縣莊地二字第15592號土地複丈成果
        圖附卷可按(見原審訴緝190卷第84-88頁)。再上開土地
        未設置安全防護措施，現場亦無截水溝設施及擋土牆等
        安全措施，其堆積廢土石會致水土流失乙節，亦據證人
        即臺北縣政府農業局水土保持課技士林慶華於甲○○本
        件被訴案中證述綦詳(見原審訴緝190卷第83頁)，核與
        行政院農業委員會85農林字第85152560A號函示符合水
        土保持法施行細則第35條第2款「破壞地表或地下水源
        涵養」、第3款「水、土壤或其他環境受污染」者，即
        認有致生水土流失之情節相符，有臺北縣政府88年4月8
        日88北府農六字第88755號函附卷可稽(見原審訴緝190
        卷第265、266頁)，是本件經被告僱佣之甲○○在上址
        傾倒廢土之行為，造成水土流失，亦可認定。是被告空
        言辯稱：本案土地係磚窯廠，應該不會造成土石流失云
        云，即無所據，難以採信。
  二、從而，被告所辯，均屬卸責之詞，本件事證已亟明確，被
      告犯行洵堪認定，應依法論科。
  三、論罪科刑
    (一)、新舊法比較
      1、被告於行為後，於94年2月2日修正公布之刑法，業於9
         5年7月1日施行。按行為後法律有變更者，適用行為時
         之法律，但行為後之法律有利於行為人者，適用最有
         利於行為人之法律，修正後刑法第2條第1項定有明文
         ，此規定係規範為後法律變更所生新舊法律比較適用
         之準據法，是刑法第2條本身雖經修正，但刑法第2條
         既屬適用法律之準據法，本身尚無比較新舊法之問題
         ，應一律適用裁判時之現行刑法第2條規定以決定適用
         之刑罰法律。而本件關於罰金刑部分，刑法第33條第5
         款已修正，修正後之刑法第33條第5款已將罰金刑之最
         低額由銀元1元即新台幣3元，提高為新台幣1千元，比
         較新、舊法結果，就被告所犯違反水土保持法既有罰
         金刑之規定，自應依刑法第2條第1項前段，適用修正
         前之刑法第33條第5款規定。
      2、被告行為後，山坡地保育利用條例業於87年1月7日修
         正公布，同年1月9日生效施行，原舊條例第30條第1項
         「於山地開發建築、興建水庫、道路、探礦、採取或
         堆積土、石、經營遊憩用地、設置墳墓、處理垃圾等
         廢棄物及其他開挖整地者，應先擬具水土保持計畫，
         送請各該目的事業主管機關會同主管機關核定並監督
         實施；其計畫內容，審核程序及實施之檢查，由各該
         目的事業主管機關定之」規定已刪除，有關在山坡地
         為經營或使用，應實施水土保持之處理與維護，則規
         定於修正後之同條例第9條；其舊條例第35條第1項規
         定：「有左列情形之一者，處5千元以上1萬5千元以下
         罰鍰︰四、違反第30條第1項規定，未先擬具水土保持
         計畫或水土保持計畫未經核定而擅自經營使用山坡地
         或未依核定計畫實施水土保持者」。同條第3項規定：
         「第1項第4款情形致生公共危險者，處6月以上5年以
         下有期徒刑，得併科5萬元以下罰金」，則修正為新條
         例第35條第1項：「有下列情形之一者，處新臺幣6萬
         元以上30萬元以下罰鍰︰一、依法應擬具水土保持計
         畫而未擬具，或水土保持計畫未經核定除而擅自實施
         ，或未依核定之水土保持計畫實施者。」同條第3項修
         正為：「第一項各款情形之一，致生水土流失、毀損
         水土保持處理與維護設施或釀成災害者，處6月以上5
         年以下有期徒刑，得併科新臺幣60萬元以下罰金；因
         而致人於死者，處3年以上10年以下有期徒刑，得併科
         新臺幣80萬元以下罰金；致重傷者，處1年以上7年以
         下有期徒刑，得併科新臺幣60萬元以下罰金。」基此
         ，新舊法變更比較結果，其法定刑罰金部分由5萬元以
         下罰金（折算為新臺幣十五萬元）提高為新臺幣60萬
         元以下罰金（徒刑部分未經變更），依刑法第2條第1
         項但書之規定，自以修正前山坡地保育利用條例第35
         條第3項之規定有利於行為人而適用之。
    (二)、查被告僱佣甲○○於前揭時地傾倒廢土石於未設有擋土
        牆等安全防護措施之山坡地所為，係犯水土保持法第33
        條第3項及違反修正前山坡地保育利用條例第30條第1項
        之規定，應依同條例第35條第3項處斷。被告與甲○○
        間有犯意聯絡，行為分擔，皆為共同正犯。又所犯上開
        兩罪間，係一行為觸犯數罪名，為想像競合犯，應依刑
        法第55條前段之規定，從一重違反水土保持法之罪處斷
        。爰審酌被告犯罪之動機、目的、手段、所受刺激、被
        告之品行、生活狀況、智識程度、所生危害於公眾安全
        及犯後態度等一切情狀，量處如主文第2項所示之刑度
        ，並諭知易科罰金標準，以示懲儆。又被告犯罪時間在
        96年4月24日以前，所犯之罪非係不得減刑之罪，故依
        法減其刑為2分之1，並諭知易科罰金折算標準如主文第
        項之所示。
  四、至於檢察官移送（93年度偵字第11463號）原審併案部分
      ，因與公訴人起訴之犯罪事實係屬同一事實，本件即併同
      判決，附此敘明。
據上論斷，應依刑事訴訟法第369條第1項前段、第364條、第299
條第1項前段，水土保持法第33條、修正前山坡地保育利用條例
第35條、刑法第2條第1項但書，修正前刑法第28條、第41條第1
項前段、第55條前段、第11條、中華民國九十六年罪犯減刑條例
第2條第1項第3款、第7條第1項、第9條，已廢止之罰金罰鍰提高
標準條例第2條前段，現行法規所定貨幣單位折算新臺幣條例第2
條，判決如主文。
本案經檢察官何明楨到庭執行職務。
中    華    民    國    98    年    10    月    14    日
            刑事第二十二庭審判長法  官  郭雅美
                                法  官  李麗珠
                                法  官  洪于智
以上正本證明與原本無異。
如不服本判決，應於收受送達後10日內向本院提出上訴書狀，其
未敘述上訴之理由者並得於提起上訴後10日內向本院補提理由書
（均須按他造當事人之人數附繕本）「切勿逕送上級法院」。
                                書記官  強梅芳
中    華    民    國    98    年    10    月    14    日
水土保持法第三十三條：
  有下列情形之一者，處新臺幣六萬元以上三十萬以下罰鍰：
    一  違反第八條第一項規定未依水土保持技術規範實施水土
        保持之處理與維護，或違反第二十二條第一項，未在規
        定期限內改正或實施仍不合水土保持技術規範者。
    二  違反第十二條至第十四條規定之一，未先擬具水保持計
        畫或未依核定計畫實施水土保持之處理與維護者，或違
        反第二十三條規定，未在規定期限內改正或實施仍不合
        水土保持技術規範者。
  前項各款情形之一，經繼續限期改正而不改正者或實施仍不合
水土保持技術規範者，按次分別處罰，至改正為止，並令其停工
，得沒入其設施及所使用之機具，強制拆除及清除其工作物，所
需費用，由經營人、使用人或所有人負擔。
  第一項第二款情形，致生水土流失或毀損水土保持之處理與維
護設施者，處六個月以上五年以下有期徒刑，得併科新臺幣六十
萬元以下罰金；因而致人於死者，處三年以上十年以下有期徒刑
，得併科新臺幣八十萬元以罰金；致重傷者，處一年以上七年以
下有期徒刑，得併科新臺幣六十萬以下罰金。
山坡地保育利用條例第卅五條（修正前）
  有左列情形之一者。處五千元以上一萬五千元以下罰鍰︰
  一  違反第十二條第一項規定者。
  一  違反第二十條第一項規定者。
  三  違反第廿五條第一項規定。未在期限內改正者。
  四  違反第三十條第一項規定，未先擬具水土保持計畫或水土保
      持計畫未經核定而擅自經營使用山坡地或未依核定計畫實施水
      土保持者。
  前項各款情形之一，經限期改正或經繼續限期改正而不改正者
，得按次分別處罰，至改正為止。
  第一項第四款清形致生公共危險者，處六月以上五年以下有期
徒刑，得併科五萬元以下罰金。


司法院資訊處製作；財團法人民間司法改革基金會備份。
